ACORDAO-COMPLETO-2399293

ACÓRDÃO 2362/2020 ATA 6/2020 - PRIMEIRA CÂMARA

VISTOS, relatados e discutidos estes autos de embargos de declaração opostos por Fênix do Brasil Saúde - Gestão e Desenvolvimento de Políticas Públicas de Saúde, em face do Acórdão 798/2020-TCU-Primeira Câmara;
ACORDAM os ministros do Tribunal de Contas da União, reunidos em sessão da Primeira Câmara, ante as razões expostas pelo relator, em:
9.1. conhecer dos embargos de declaração opostos por Fênix do Brasil Saúde - Gestão e Desenvolvimento de Políticas Públicas de Saúde, com fulcro nos arts. 32 e 34 da Lei 8.443/1992, para, no mérito, rejeitá-los;
9.2. dar ciência desta deliberação à embargante.

Embargos de declaração opostos por Fenix do Brasil Saúde - Gestão e Desenvolvimento de Políticas Públicas de Saúde contra decisão que negou provimento a recurso de reconsideração.

Primeira Câmara

Município de Itapuí/SP.

3. Recorrente: Fênix do Brasil Saúde - Gestão e Desenvolvimento de Políticas Públicas de Saúde (64.029.101/0001-78).

13.1. Ministros presentes: Walton Alencar Rodrigues (Presidente), Benjamin Zymler, Bruno Dantas e Vital do Rêgo (Relator).
13.2. Ministros-Substitutos presentes: Augusto Sherman Cavalcanti e Weder de Oliveira.

PRU-3

OSCIP FENIX DO BRASIL GESTAO E DESENV DE POLITICAS PUBLICAS E SOCIAIS

VITAL DO RÊGO

Ministro Vital do Rêgo.

Trata-se de embargos de declaração opostos pela Oscip Fênix do Brasil Saúde - Gestão e Desenvolvimento de Políticas Públicas de Saúde (peça 100) , em face do Acórdão 798/2020-TCU-Primeira Câmara, que conheceu do seu recurso de reconsideração contra o Acórdão 3107/2018-TCU-Primeira Câmara, para, no mérito, negar-lhe provimento.
Nesta fase processual, os representantes da Fênix do Brasil Saúde argumentam que "por ocasião da interposição do recurso de reconsideração desprovido pelo acórdão embargado, a parte ora embargante apresentou fundamento que não fora abordado nas razões do acórdão embargado".
Tal fundamento seria a ausência de responsabilidade da embargante, pois "a realização das condutas tidas por irregulares insere-se no elenco de competências do órgão vinculado ao parceiro público relacionado - no caso, a Secretaria de Saúde do Município de Itapuí, São Paulo".
Em suma, os representantes da Fênix do Brasil Saúde intentam demonstrar que o argumento da ausência de responsabilidade da Oscip seria relevante à análise dos autos e que o Acórdão 798/2020-TCU-Primeira Câmara teria sido omisso quanto a ele.
Nos termos dos embargos:
12. (...) as ditas irregularidades supostamente presentes em sua conduta, na verdade, não se encontravam no bojo de suas atribuições e/ou competências. Isso porque, a conduta sobre a qual se funda a alegada irregularidade consubstancia-se em função legalmente atribuída às respectivas esferas de governo - no caso em comento, à esfera municipal.
Para defender seu ponto vista, os representantes da Oscip citam o Acórdão 5509/2013-TCU-Segunda Câmara, da relatora Min. Ana Arraes, de acordo com o qual:
A responsabilidade pela gestão dos recursos do Fundo Municipal de Saúde é do secretário de saúde (art. 9º, inciso III, da Lei 8.080/90) . Independentemente da participação de outros agentes na prática de determinados atos de administração dos recursos, remanesce para o secretário a responsabilidade primeira pela correta aplicação dos recursos e pelo alcance dos objetivos estabelecidos no Sistema Único de Saúde.
Concluem que seria "incabível e irrazoável impelir a embargante a apresentar conjuntura probatória completa acerca dos recursos destinados ao Fundo de Saúde em tela, uma vez que, a teor do posicionamento deste Tribunal de Contas da União, não recai sobre agente terceiro o ônus integral de gestão e direção dos recursos aplicados".
Ao fim, requer que sejam conhecidos os embargos de declaração opostos, "para que, reconhecendo o vício de omissão suscitado no presente, o mesmo seja acolhido a fim de que este douto órgão julgador pronuncie-se em relação às questões aventadas e, ao fim, desconstitua a responsabilização da parte embargante".
Pede ainda que as comunicações processuais sejam dirigidas aos representantes legais Ângelo Longo Ferraro (OAB/DF 37.922) e Eugênio José Guilherme de Aragão (OAB/DF 4.935) .
É o relatório.

8.1. Ângelo Longo Ferraro (OAB/DF 37.922), Eugênio José Guilherme de Aragão (OAB/DF 4.935), Gean Carlos Ferreira de Moura Aguiar (OAB/DF 61.174) e outros, representando Fênix do Brasil Saúde - Gestão e Desenvolvimento de Políticas Públicas de Saúde.

Não atuou.

EMBARGOS DE DECLARAÇÃO. CONHECIMENTO. INEXISTÊNCIA DA OMISSÃO ALEGADA. REJEIÇÃO.

TOMADA DE CONTAS ESPECIAL (TCE)

não atuou.

Trata-se de embargos de declaração opostos pela Oscip Fênix do Brasil Saúde - Gestão e Desenvolvimento de Políticas Públicas de Saúde (peça 100) , em face do Acórdão 798/2020-TCU-Primeira Câmara, que conheceu do seu recurso de reconsideração contra o Acórdão 3107/2018-TCU-Primeira Câmara, para, no mérito, negar-lhe provimento.
A condenação inicial se deu em razão da ausência de prestação de contas e da não comprovação da regularidade dos gastos efetuados pela entidade com recursos do Piso de Atenção Básica (PAB) repassados fundo a fundo ao município de Itapuí/SP. Os valores destinavam-se à execução do Programa Saúde da Família (PSF) e do Programa de Saúde Bucal, nos exercícios de 2006 e 2007.
Por meio do citado Acórdão 3107/2018-TCU-Primeira Câmara, este Tribunal julgou irregulares as contas da entidade e de sua presidente, a Sra. Maria Luiza das Graças Nunes, e as condenou, em solidariedade com o ex-prefeito de Itapuí/SP, o Sr. José Gilberto Saggioro, a ressarcir R$ 504.860,00 aos cofres do Fundo Nacional de Saúde (FNS) , além de lhes ter aplicado multa proporcional ao dano.
Nesta fase processual, os representantes da Fênix do Brasil Saúde argumentam que, "por ocasião da interposição do recurso de reconsideração desprovido pelo acórdão embargado, a parte ora embargante apresentou fundamento que não fora abordado nas razões do acórdão embargado".
Tal fundamento seria a ausência de responsabilidade da instituição, pois "a realização das condutas tidas por irregulares insere-se no elenco de competências do órgão vinculado ao parceiro público relacionado - no caso, a Secretaria de Saúde do Município de Itapuí, São Paulo".
Em suma, os representantes da Fênix do Brasil Saúde intentam demonstrar que o argumento da ausência de responsabilidade da Oscip seria relevante à análise dos autos e que o Acórdão 798/2020-TCU-Primeira Câmara teria sido omisso quanto a ele.
Nos termos dos embargos:
12. (...) as ditas irregularidades supostamente presentes em sua conduta, na verdade, não se encontravam no bojo de suas atribuições e/ou competências. Isso porque, a conduta sobre a qual se funda a alegada irregularidade consubstancia-se em função legalmente atribuída às respectivas esferas de governo - no caso em comento, à esfera municipal.
Ao fim, conclui que seria "incabível e irrazoável impelir a embargante a apresentar conjuntura probatória completa acerca dos recursos destinados ao Fundo de Saúde em tela, uma vez que, a teor do posicionamento deste Tribunal de Contas da União, não recai sobre agente terceiro o ônus integral de gestão e direção dos recursos aplicados".
Requer que sejam conhecidos os embargos de declaração opostos, "para que, reconhecendo o vício de omissão suscitado no presente, o mesmo seja acolhido a fim de que este douto órgão julgador pronuncie-se em relação às questões aventadas e, ao fim, desconstitua a responsabilização da parte embargante".
II
De início, conheço os presentes embargos de declaração, uma vez preenchidos os requisitos processuais aplicáveis à espécie recursal, nos termos dos arts. 32 e 34 da Lei 8443/1992 c/c o art. 287 do Regimento Interno do TCU. No mérito, proponho rejeitá-los, por inexistir a omissão alegada.
Sustentam os representantes da Fênix do Brasil Saúde que o Acórdão 798/2020-TCU-Primeira Câmara teria sido omisso no tocante ao argumento recursal de que a instituição não seria a responsável pela realização das condutas tidas por irregulares.
Contudo, a análise de tal argumento consta do relatório que precedeu o acórdão embargado e, pela pertinência, merece ser transcrita:
6.2.	Os argumentos das recorrentes não merecem prosperar. Conforme sedimentada jurisprudência desta Casa, tanto a pessoa jurídica de direito privado quanto seus administrados respondem, de forma solidária, pelo dano que derem causa ao erário relativamente aos recursos federais transferidos a entidades privadas com vistas à consecução de uma finalidade pública, sem que seja necessário invocar a aplicação da teoria da desconsideração da personalidade jurídica (Acórdão 3656/2013-TCU-Segunda Câmara, relatado pelo Ministro José Jorge) .
6.3.	A questão não está relacionada à responsabilidade pela gestão dos recursos do Fundo Municipal de Saúde, a qual, como regra, de fato, é do Secretário Municipal de Saúde (art. 9º, inciso III, da Lei 8.080/1990) , mas pode ser atribuída a outros agentes, como, na espécie, o prefeito municipal.
6.4.	No presente caso, restou constatado que a Oscip Fenix do Brasil Saúde recebeu os valores federais e não demonstrou integralmente a efetiva aplicação deles no objeto do Termo de Parceria firmado com a Prefeitura Municipal de Itapuí/SP, sem que a dirigente da entidade, signatária do acordo, tomasse nenhuma medida para comprovar os gastos.
6.5.	Nessa linha, em que pese não conste dos autos o próprio Termo de Parceria firmado pela Oscip com o ente municipal, a sentença do Juiz de Primeiro Grau Ação Civil Pública 001850-03.2010.403.6117 esclarece que o acordo continha cláusula específica com obrigação dos gestores da entidade de apresentação de prestação de contas anual dos recursos recebidos (peça 21, p. 16) :
Novamente, a razão está com o Ministério Público Federal. A cláusula quinta do referido termo de parceria enuncia que os réus MARIA LUIZA DAS GRAÇAS NUNES e QUERUBINS EXPEDITO FARIAS DEUS DARÁ, na condição de gestores da OSCIP Fênix do Brasil, estavam obrigados à prestação anual de contas relativamente aos recursos públicos transferidos para a execução dos Programas Saúde da Família e Saúde Bucal.
6.6.	Dessa forma, cabia à responsável Maria Luiza das Graças Nunes a demonstração da boa e regular aplicação dos recursos, o que não ocorreu a contento, sendo que a entidade beneficiária dos valores e a respectiva gestora não apresentaram documentos comprobatórios da integralidade dos recursos federais recebidos seja nesta Corte ou no Poder Judiciário. Logo, não há máculas na deliberação combatida em relação a esse ponto. (grifos acrescidos) 
Relembro que a Sra. Maria Luiza das Graças Nunes era a presidente da Fênix do Brasil Saúde e ambas foram condenadas em débito, em solidariedade com o ex-prefeito de Itapuí/SP.
Assim sendo, não procede o argumento da embargante de que o Acórdão 798/2020-TCU-Primeira Câmara teria sido omisso quanto à alegação de ausência de responsabilidade da entidade. Consoante consignado no voto que o precedeu, os fundamentos do Ministério Público junto ao TCU foram adotados como razões de decidir e, quanto a esse ponto em específico, o procurador afirmou sua concordância com a citada análise, realizada pela Secretária de Recursos.
Diante de tais razões, em não havendo a omissão alegada, não vislumbro no acórdão recorrido quaisquer dispositivos que mereçam reparo. Considero as alegações trazidas pela embargante insuficientes para alterar o mérito do julgado anterior.
Posiciono-me por conhecer dos embargos de declaração, para, no mérito, rejeitá-los, mantendo inalteradas as disposições do acórdão aguerrido.

	Diante do exposto, VOTO para que seja adotada a minuta de deliberação que ora trago ao exame deste Colegiado.
TCU, Sala das Sessões Ministro Luciano Brandão Alves de Souza, em 10 de março de 2020.
Ministro VITAL DO RÊGO 
Relator